【裁判字號】    99,訴,722
【裁判日期】    991022
【裁判案由】    給付貨款
【裁判全文】
臺灣彰化地方法院民事判決  99年度訴字第722號
原      告  呂淑謙即喜得食品行
訴訟代理人  湯東穎律師
被      告  鑽全食品企業有限公司
法定代理人  甲○○
訴訟代理人  林見軍律師
上列當事人間請求給付貨款事件，本院於民國99年10月1日言詞
辯論終結，茲判決如下：
    主      文
被告應給付原告新台幣玖拾玖萬玖仟壹佰玖拾陸元，及自民國九
十九年八月十七日起至清償日止，按年息百分之五計算之利息。
原告其餘之訴駁回。
訴訟費用新台幣壹萬零捌拾伍元由被告負擔，其餘新台幣壹萬
壹仟伍佰零肆元由原告負擔。
    事實及理由
一、按「訴狀送達後，原告不得將原訴變更或追加他訴。但有下
    列各款情形之一者，不在此限：三擴張或縮減應受判決事項
    之聲明者。」，民事訴訟法第255條第1項第3款定有明文。
    經查：原告原起訴請求金額為新台幣（下同）2,106,115元
    ，嗣經減縮請求金額為2,106,086元，核與前開規定，洵無
    不合，應予准許。
二、原告主張：
  (一)被告自民國97年10月20日起按月向原告購買爆漿奶油餐包等
    產品（下稱系爭產品），截至99年3月31日為止，累計含稅
    貨款21,254,324元，惟被告僅給付20,242,213元，尚欠1,01
    2,111元（下稱系爭第1筆貨款）未給付。
  (二)被告又於99年4、5月向原告購買系爭產品，經扣除4月份退
    貨504元、5月份退貨28元後，含稅貨款各為1,058,784元、
    185,191元，合計1,243,975元，惟被告僅給付15萬元，尚欠
    1,093,975元（下稱系爭第2筆貨款，與系爭第1筆貨款合稱
    系爭貨款）未給付。
  (三)以上被告負欠原告貨款合計2,106,086元，雖經多次催討，
    但未獲置理。
  (四)依黃茂榮先生所著「稅法總論」，可知營業稅性質屬間接稅
    ，營業稅之稅捐客體為消費行為，依量能課稅原則，其負擔
    歸屬者應為從事消費、取得商品或勞務者，僅因稽徵經濟考
    量，稅法乃規定以營業人為納稅義務人，並由營業人透過轉
    嫁由買家負擔，以落實量能課稅原則。據此，被告自97年10
    月20日至99年3月31日止所給付貨款，均屬未稅金額。嗣經
    原告於99年6月間補開發票予被告，並於99年7月14日辦理營
    業稅自動補報繳及完納稅捐在案，依交易習慣及法理，因加
    計營業稅後所生差額即系爭第1筆貨款，應由被告負擔。
  (五)被告所提統一發票影本開立時間為99年4、5月，因原告記載
    疏漏，誤將未稅價載為含稅價，故於99年6月30日補開4、5
    月份營業稅差額發票予被告。再對照原告所提交易往來明細
    表，載明99年4、5月份交易金額各為1,008,366元、176,372
    元，依此標準計算營業稅為59,238元，核與原告於99年6月
    30日補開發票金額相符。另依被告所提99年4、5月收款對帳
    明細表營業稅欄均記載為「0」，足證兩造間所為買賣交易
    金額，均係未稅金額。
  (六)被告雖辯稱其就99年4、5月間買賣已支付15萬元，尚欠貨款
    999,196元，買賣價金合計1,149,196元。惟據銷貨單及交易
    往來明細表顯示，買賣價金應為1,184,738元（未稅額），
    兩者差異35,542元部分，係被告片面主張折扣後逕為扣除所
    致，原告未曾同意折扣。
  (七)被告所提收款回條，係被告預先製作，於交付原告15萬元貨
    款當時，要求原告簽名，以作為收受15萬元貨款之證明。原
    告係基於收受貨款之意思表示而為簽名，並非同意折扣貨款
    。
  (八)兩造係屬買賣關係，而非運送關係。
  (九)爰依給付貨款（買賣價金）之法律關係及營業稅負擔之習慣
    與法理，請求被告應給付原告2,106,086元，及自支付命令
    送達被告之翌日起至清償日止，按年息百分之5計算之利息
    等語。
三、被告辯稱：
  (一)系爭第1筆貨款係兩造自97年10月20日起至99年3月31日止就
    系爭產品交易所生之營業稅，惟依加值型及非值型營業稅法
    第2條第1款規定，納稅義務人為銷售貨物之營業人，是原告
    既為商品銷售之營業人，自應擔負向國家繳納營業稅之義務
    。
  (二)依原告親筆簽名之收款回條，可知兩造於99年6月7日核對帳
    目，並經原告當場收受被告所交付之15萬元貨款後，系爭第
    2筆貨款僅剩999,196元未清償。
  (三)營業稅之納稅義務人，法律已有明文規定，自無交易習慣或
    法理適用之餘地，是原告無權要求被告繳納營業稅。
  (四)原告所提發票為99年6月2日一次開出，且其交易明細表亦為
    臨訟製作，該等內容均由原告片面製作，被告否認該等文書
    內容之真正。
  (五)系爭產品銷售金額已併計營業稅，並非於銷售金額外另行獨
    立計算營業稅。
  (六)銷售定價與是否開立發票分屬兩事，故不能以未開發票即認
    銷售定價未含稅。
  (七)兩造間為屬運送關係，非買賣關係。亦即被告將原告出售產
    品載送予原告客戶，被告僅獲得運費報酬，故非買賣。
  (八)從而，原告請求被告給付貨款，即屬無據，爰請求駁回原告
    之訴等語。
四、兩造不爭執事項：
  (一)系爭第1筆貨款係兩造間自97年10月20日起至99年3月31日止
    交易所生百分之5之營業稅。
  (二)兩造間自97年10月20日起至99年3月31日止交易貨款（未稅
    部分），被告已全數清償完畢。
  (三)兩造間99年4、5月間交易貨款，被告僅給付15萬元。
  (四)被告所提收款回條上「呂淑謙」簽名式，係原告親自為之。
  (五)原告於99年6月2日補開發票予被告。
五、兩造爭執事項：
  (一)兩造間就系爭產品所為交易，其性質究為買賣？或屬運送？
  (二)系爭貨款百分之5營業稅應由何人負擔？
  (三)兩造就系爭第2筆貨款有無折讓之合意？
六、按「當事人主張之事實，經他造於準備書狀內或言詞辯論時
    或在受命法官、受託法官前自認者，無庸舉證。當事人於自
    認有所附加或限制者，應否視有自認，由法院審酌情形斷定
    之。自認之撤銷，除別有規定外，以自認人能證明與事實不
    符或經他造同意者，始得為之。」，民事訴訟法第279條定
    有明文。經查：原告主張兩造間就系爭產品所為交易，其性
    質屬於買賣之事實，除據原告提出銷貨單影本為證外，復據
    被告於言詞辯論期日自認在卷（本院99年9月17日言詞辯論
    期日參照），被告嗣後卻改稱其性質屬於運送，僅提出其片
    面製作之運費明細為證，其上核無原告簽名或用印以表明同
    意旨趣，依上規定，即難採認。
七、按「民事，法律所未規定者，依習慣；無習慣者，依法理。
    」，民法第1條定有明文，此即為民事法規適用順序之規定
    。又習慣、法理僅於法律無明文規定時有補充之效力，故法
    律已明文規定事項，自應優先適用，自無習慣或法理適用之
    餘地。次按「在中華民國境內銷售貨物或勞務及進口貨物，
    均應依本法規定課徵加值型或非加值型之營業稅。」、「營
    業稅之納稅義務人如左（下）：一銷售貨物或勞務之營業人
    。」、「將貨物之所有權移轉與他人，以取得代價者，為銷
    售貨物。」、「營業人銷售貨物或勞務，應依本法營業人開
    立銷售憑證時限表規定之時限，開立統一發票交付買受人。
    」，加值型及非加值型營業稅法第1條、第2條第1款、第3條
    第1項、第32條第1項前段分別定有明文。準此規定，可知營
    業稅法僅規定營業人銷售貨物或勞務，應依規定向主管機關
    申報銷售額，繳納營業稅。然交易雙方仍得就公法上稅捐實
    際負擔之歸屬，以私法契約方式加以移轉。惟繳納稅捐義務
    之移轉，仍屬交易雙方間之內部關係，買受人並不因而負有
    向稅捐機關繳納營業稅之義務，而成為法定納稅義務人。經
    查：
  (一)營業稅之納稅義務人，既經加值型及非加值型營業稅法定有
    明文，則兩造就系爭產品買賣所生營業稅，因涉及商品銷售
    收益，屬營業稅課徵範疇，自有加值型及非加值型營業稅法
    規定之適用，而無習慣或法理適用之餘地。
  (二)原告因銷售系爭產品予被告，而獲有商品銷售收益，其身分
    應為銷售貨物之營業人，依加值型及非加值型營業稅法相關
    規定，原告為營業稅納稅義務人。至於原告主張系爭產品係
    未稅價，已補開發票予被告，因此所須繳納之營業稅應由被
    告負擔云云，除據被告堅詞否認外，再佐以營業稅係採「外
    加」或「內含」方式，其結果僅營業人於開立統一發票時，
    記載方式有所不同而已，仍不影響營業稅納稅義務人主體之
    認定。況且，原告開立統一發票，向稅捐機關繳納營業稅，
    並非代被告盡納稅之義務，且兩造就系爭產品買賣所生營業
    稅負擔之歸屬，原告未能舉證證明被告已同意代負繳稅責任
    ，則原告請求被告應負擔其已繳納營業稅，洵無依據，自難
    採認。
  (三)依上，系爭貨款百分之5營業稅應由原告負擔。
八、按解釋意思表示，應探求當事人之真意，不得拘泥於所用之
    詞句，民法第98條定有明文。如契約之文字已表示當事人之
    真意，無需別事探求者，自不得捨契約文字而為曲解。經查
    ：依據被告所提其上有原告親筆簽名之收款回條影本載明「
    茲收到鑽全食品（即被告）99年4月1日至99年5月10日之貨
    款，現金：150,000。尚欠金額：999,196元。確認無誤，此
    致鑽全食品企業有限公司。收款人：呂淑謙（簽名式）請簽
    名蓋章。廠商：喜得食品行。」等內容。基此，該回條已明
    示系爭產品買賣貨款負欠金額為999,196元，核無契約文字
    文義不明情事，其已表示當事人之真意無訛。是以，被告援
    引該收款回條，辯稱兩造就系爭第2筆貨款已達成折讓合意
    ，即非無據，應值採信。換言之，原告空言否認同意折扣貨
    款云云，即無憑據，故難採認。
九、綜上所述，原告本於給付貨款（買賣價金）之法律關係，請
    求被告應給付原告999,196元，及自支付命令送達被告之翌
    日即99年8月17日起至清償日止，按年息百分之5計算之法定
    遲延利息，為有理由，應予准許。逾此範圍之請求，為無理
    由，應予駁回。
十、本件事證已臻明確，兩造其餘攻擊防禦方法及舉證，經審酌
    後於判決結果不生影響，爰不再贅詞論列。
十一、訴訟費用負擔之依據：民事訴訟法第79條。
中    華    民    國    99    年    10    月    22    日
                民事第一庭      法  官  陳正禧
以上正本係照原本作成。
如對本判決不服，得於判決送達後20日內向本院提出上訴狀。（
須附繕本）如委任律師提起上訴者，應一併繳納上訴審裁判費。
中    華    民    國    99    年    10    月    22    日
                                書記官  莊素美

司法院資訊處製作；財團法人民間司法改革基金會備份。
